【裁判字號】    96,重訴,80
【裁判日期】    980225
【裁判案由】    返還不當得利等
【裁判全文】
臺灣臺北地方法院民事判決              96年度重訴字第80號
原      告  丁○○
複  代理人  薛郁蕙律師
            曾酩文律師
原      告  辛○○
                        樓
上二人共同
訴訟代理人  謝佩玲律師
被      告  壬○○
訴訟代理人  張世興律師
            蔡瑞炯
被      告  Ｄ○○
            癸○○○
上二人共同
訴訟代理人  王中平律師
複代理人    甲○○
被      告  Ａ○○
訴訟代理人  子○○
被      告  宇○○
訴訟代理人  地○○
被      告  己○○
被      告  戊○○
訴訟代理人  簡維能律師
訴訟代理人  陳美華律師
訴訟代理人  吳憲昌律師
被      告  宙○○
訴訟代理人  黃炳飛律師
上列當事人間請求返還不當得利事件，本院於民國97年2月18日
言詞辯論終結，判決如下：
    主  文
原告之訴及假執行之聲請均駁回。
訴訟費用由原告負擔。
    事實及理由
壹、程序方面：
一、按訴訟繫屬中為訴訟標的之法律關係，雖移轉於第三人，於
    訴訟無影響，但第三人如經兩造同意，得聲請代當事人承當
    訴訟；又前項但書情形，僅他造不同意者，移轉之當事人或
    第三人得聲請法院以裁定許第三人承當訴訟，民事訴訟法第
    254 條第1 、2 項分別定有明文。而所謂於訴訟無影響，係
    指原告或被告不因為訴訟標的之法律關係移轉於第三人，而
    影響關於為訴訟標的之法律關係之要件而言（最高法院44年
    台上字第1039號著有判例）。經查，坐落臺北市○○區○○
    段一小段第350 之3 及第356 地號原係原告富崗建設股份有
    限公司（下稱富崗公司）與其他共有人共有；另坐落臺北市
    萬華區○○段○○段第350 、356 之2 、356 之4 地號原係
    原告呂雪美與其他共有人共有，原告富崗公司、呂雪美遂於
    民國95年12月8 日本於所有權人地位，起訴請求被告返還因
    無權占有所受相當於租金之不當得利等情，惟原告富崗公司
    嗣於96年3 月9 日將其所有之前揭2 筆不動產所有權部分移
    轉登記於丁○○，並悉數轉讓對被告等請求返還不當得利之
    債權；原告呂美雪則於同日亦將其所有之前揭3 筆不動產所
    有權部分移轉登記於洪淑秋，後再於移轉登記於辛○○名下
    所有，且併為轉讓對被告等之不當得利債權，此有前揭不動
    產之土地登記第二類謄本、債權讓與契約書在卷可稽（見本
    院卷(二)第5 至16頁、第28至30頁）。足見，系爭前揭5 筆土
    地原告富崗公司、呂雪美原所有部分業已移轉登記於丁○○
    、辛○○名下無疑，茲既本件起訴時之原告富崗公司、呂雪
    美均未再所有系爭不動產，而丁○○、辛○○已分別於96年
    12月19日、97年1 月22日向本院聲明承當本件訴訟（見本院
    卷(二)第1 、24頁），雖被告壬○○、宇○○、Ａ○○、Ｄ○○、己○○、癸○○○表示不同意由丁○○、辛○○承當本
    件訴訟（見本院卷(二)第169 頁背），其餘被告均表示同意，
    然丁○○、辛○○上開訴訟承當之聲明，係主張其受讓系爭
    前揭5 筆不動產，核屬權利之移轉，尚不影響被告為訴訟標
    的之法律關係之要件，自與前開民事訴訟法第254 條第1 、
    2 項規定相符，應予准許，由丁○○、辛○○承當本件訴訟
    ，而為本件訴訟之原告，續行本件訴訟，首予敘明。
二、次按，請求之基礎事實同一者、或不甚妨礙被告之防禦及訴
    訟之終結者，縱於訴狀送達後，原告仍得將原訴變更或追加
    他訴，無須得被告同意，民事訴訟法第255 條第1 項第2 、
    7 款分別定有明文。而所謂請求之基礎事實同一，係指變更
    或追加之訴與原訴之主要爭點有其共同性，各請求利益之主
    張在社會生活上可認為同一或關連，而就原請求之訴訟及證
    據資料，於審理繼續進行在相當程度範圍內具有同一性或一
    體性，得期待於後請求之審理予以利用，俾先後兩請求在同
    一程序得加以解決，避免重複審理，進而為統一解決紛爭，
    且無害於他造當事人程序權之保障，俾符訴訟經濟者稱之。
    判斷是否合於本款之請求之基礎事實同一，應考慮被告之防
    禦權是否受到不利益及在訴訟之過程，准予為訴之變更、追
    加後，原來已經進行過之訴訟資料與証據資料，有無繼續使
    用之可能性及價值等情。又被告於訴之變更追加無異議，而
    為本案之言詞辯論者，視為同意變更或追加，亦為民事訴訟
    法第255 條第2 項所明定。經查：
    (一)本件原告起訴時，主張被告申○○（97年3 月12日言詞辯
      論期日當庭和解）、戌○○○、丙○○（97年3 月12日言
      詞辯論期日當庭和解）、乙○○、酉○○（97年2 月20日
      言詞辯論期日當庭和解）、午○○、亥○○、未○○、天
      ○○、巳○○、Ａ○○、Ｂ○○○、Ｄ○○、庚○○、寅
      ○○、壬○○、玄○○○（97年2 月20日言詞辯論期日當
      庭和解）、卯○○（97年3 月12日言詞辯論期日當庭和解
      ）、陳素貞、癸○○○、黃○○（97年2 月20日言詞辯論
      期日當庭和解）分別無權或逾越其權利範圍，而占用原告
      丁○○、辛○○所有之系爭350 之3 、356 、350 、356
      之2 、356 之4 地號土地，每月獲取相當於使用該土地之
      租金不當利益，並致原告受有損害，自得請求被告等按其
      所占用面積，返還其所受相當於租金之不當得利等情。嗣
      於訴狀送達後：
      1.原告於本院97年1 月22日具狀為訴之變更、追加（見本
        院卷(二)第21頁），主張本於系爭350 之3 、356 、350
        、356 之2 、356 之4 地號土地之所有人地位，另追加
        請求被告拆除其無權占用之房屋；且因被告庚○○、戌
        ○○○將其所有之房屋（門牌號碼為臺北市○○路○ 段
        130 巷17弄1 號、臺北市○○路○ 段130 巷17弄5 號）
        售予丑○○，自有向其請求返還租金之不當得利及拆除
        房屋之必要，遂追加丑○○（97年2 月20日言詞辯論期
        日當庭和解）為被告，並撤回對於被告庚○○、戌○○○之訴訟；又宇○○、己○○、辰○○所有之房屋（即
        門牌號碼為臺北市○○路○ 段130 巷17弄3 號、臺北市
        ○○路○ 段130 巷17弄8 號、臺北市○○路○ 段130 巷
        27弄3 號），均坐落於原告丁○○所有之系爭第350 之
        3 、356 地號土地上，併為追加宇○○、己○○、辰○○（97年2 月20日言詞辯論期日當庭和解）為被告。
      2.原告於本院97年2 月20日言詞辯論期日，因被告酉○○
        自承門牌號碼臺北市○○路○ 段130 巷23、25號及臺北
        市○○路○ 段130 巷27弄1 號房屋為其所有，原告遂當
        庭撤回對於被告午○○、巳○○、未○○、亥○○、天
        ○○之訴訟，並與被告酉○○當庭為和解（見本院卷(二)
        第71頁）。
      3.原告另於本院97年5 月22日言詞辯論期日，因Ｃ○○自
        承門牌號碼臺北市○○路○ 段130 巷17弄2 號房屋為其
        所有，而當庭追加其為被告，並撤回對於被告寅○○之
        訴訟，並與被告Ｃ○○當庭為和解（見本院卷(二)第159
        頁）。
      4.原告再於97年5 月30日具狀陳稱（見本院卷(二)第177 頁
        ），被告陳素貞於起訴前業已死亡，其原有門牌號碼臺
        北市○○路○ 段150 巷7 號之房屋已由沈祐任（97年5
        月8 日言詞辯論期日當庭和解）繼承取得；且因被告乙○○、Ｂ○○○業已將門牌號碼臺北市○○路○ 段150
        巷6 之2 號、臺北市○○路○ 段150 巷8 號之房屋分別
        出售於戊○○、宙○○，原告遂撤回對於被告乙○○、
        蔡靜美、陳素貞之訴訟，並追加戊○○、宙○○、沈祐
        任為本案被告。
      5.嗣原告因與被告沈祐任於97年5 月8 日達成協議，有協
        議書在卷可稽（見卷(二)第241 頁），原告並於本院97年
        11月19日言詞辯論期日當庭撤回對於被告沈祐任之訴訟
        （見本院卷(三)第25頁）。
    (二)經核，原告前揭追加請求拆屋還地部分之主張，其基礎事
      實仍係以原告共有之系爭350 之3 、356 、350 、356 之
      2 、356 之4 地號土地，遭被告被告等人無權占用為據，
      且此項追加對於被告之防禦權及訴訟之終結並無重大之不
      利益，而原來已經進行過之訴訟資料與證據資料，仍有繼
      續使用之可能性及價值，屬於基於同一事實之聲明擴張；
      另關於追加被告丑○○、宇○○、己○○、辰○○、沈祐
      任、Ｃ○○部分，亦均經被告或被告委任訴訟代理人到庭
      ，對於追加無異議而為本案言詞辯論，揆諸前揭法條規定
      及說明，應許原告所為前揭訴之追加、變更。再者，原告
      另撤回對於被告庚○○、戌○○○、寅○○、未○○、午
      ○○、巳○○、乙○○、Ｂ○○○、陳素貞、沈祐任之訴
      訟部分，因被告於該期日到場並未為同意與否之表示，自
      該期日起逾十日未提出異議，亦已視為同意原告撤回該部
      分之訴（民事訴訟法第262 條第1 項、第4 項規定）。
    (三)至於，原告另依臺北市建成地政事務所土地複丈成果圖（
      即附圖一、二，見本院卷(二)第181 、182 頁），陸續更正
      訴之聲明，追加敘明被告等房屋所坐落之基地地號、位置
      及面積，並按無權佔用之面積範圍，據以計算被告不當得
      利應返還之金額部分，核屬民事訴訟法第256 條所定，補
      充或更正事實上或法律上之陳述，非為訴之變更或追加，
      併此敘明。
三、被告Ａ○○未於言詞辯論期日到場，核無民事訴訟法第386
    條所列各款情形，應依原告之聲請，由其一造辯論而為判決
    。
貳、實體方面：
一、原告主張：
    (一)被告壬○○、宇○○、Ａ○○、己○○、Ｄ○○、戊○○
      、宙○○及癸○○○等人所有之門牌號碼臺北市○○路○
      段130 巷15號、臺北市○○路○ 段130 巷17弄3 號、臺北
      市○○路○ 段130 巷17弄6 號、臺北市○○路○ 段130 巷
      17弄8 號、臺北市○○路○ 段130 巷27弄7 號、臺北市○○路○ 段150 巷6 之2 號、臺北市○○路○ 段150 巷8 號
      、臺北市○○路○ 段150 巷7 號、臺北市○○路156 巷2
      號之建物均係違章建築，且該等建物無權佔用原告二人所
      有之系爭350 之3 、356 、350 、356 之2 、356 之4 地
      號土地，茲既被告之建物無權佔用原告所有之前揭系爭土
      地，原告為維持系爭土地所有權之完整，自得本於所有權
      人之地位，並依民法第767 條規定，起訴請求被告拆屋還
      地。
    (二)又被告等之建物既無權佔用原告所有之系爭土地，致原告
      受有相當於租金之損失，而被告等人獲得相當於租金之不
      當利益，自得依不當得利之法律關係，並依民法第179 條
      、土地法第97條準用同法第105 條規定，請求被告按臺北
      市建成地政事務所複丈成果圖所示各房屋佔用之系爭土地
      面積計算後，各應給付如附表所示相當於5 年租金之不當
      得利予原告丁○○、辛○○等語。
    (三)並聲明：
      1.被告壬○○應將坐落在臺北市○○段○○段第350 之3
        地號土地上如附圖一所示J 部分、面積43平方公尺之建
        物即門牌號碼臺北市○○路○段130 巷15號房屋拆除。
      2.被告壬○○應給付原告丁○○新臺幣（下同）446,307
        元，及自辯論意旨續狀送達翌日起至清償日止，按年息
        5 ％計算之利息；並自97年11月20日起至將上開房屋拆
        除日止，按月給付10,635元予原告丁○○。
      3.被告Ｄ○○應將坐落在臺北市○○段○○段第356 地號
        土地上如附圖二所示E 部分、面積39平方公尺之建物即
        門牌號碼臺北市○○路○段130 巷29弄7 號房屋拆除。
      4.被告Ｄ○○應給付原告丁○○390,746 元，及自辯論意
        旨續狀送達翌日起至清償日止，按年息5 ％計算之利息
        ；並自97年11月20日起至將上開房屋拆除日止，按月給
        付9,646 元予原告丁○○。
      5.被告癸○○○應將坐落在臺北市○○段○○段第350 地
        號土地上如附圖一所示B 部分、面積98平方公尺之建物
        即門牌號碼臺北市○○路156 巷2 號房屋拆除。
      6.被告癸○○○應給付原告辛○○1,862,803 元，及自辯
        論意旨續狀送達翌日起至清償日止，按年息5 ％計算之
        利息；並自97年11月20日起至將上開房屋拆除日止，按
        月給付28,556元予原告辛○○。
      7.被告Ａ○○應將坐落在臺北市○○段○○段第356 地號
        土地上如附圖二所示B 部分、面積47平方公尺之建物即
        門牌號碼臺北市○○路○段130 巷17弄6 號房屋拆除。
      8.被告Ａ○○應給付原告丁○○470,904 元，及自辯論意
        旨續狀送達翌日起至清償日止，按年息5 ％計算之利息
        ；並自97年11月20日起至將上開房屋拆除日止，按月給
        付1 1,625 元予原告丁○○。
      9.被告宇○○應將坐落在臺北市○○段○○段第350 之3
        地號土地上如附圖二所示A 部分、面積16平方公尺之建
        物即門牌號碼臺北市○○路○段130 巷17弄3 號房屋拆
        除。
      10.被告宇○○應給付原告丁○○166,060 元，及自辯論意
        旨續狀送達翌日起至清償日止，按年息5 ％計算之利息
        ；並自97年11月20日起至將上開房屋拆除日止，按月給
        付3,957 元予原告丁○○。
      11.被告己○○應將坐落在臺北市○○段○○段第356 地號
        土地上如附圖二所示C 部分、面積48平方公尺之建物即
        門牌號碼臺北市○○路○段130 巷17弄8 號房屋拆除。
      12.被告己○○應給付原告丁○○480,910 元，及自辯論意
        旨續狀送達翌日起至清償日止，按年息5 ％計算之利息
        ；並自97年11月20日起至將上開房屋拆除日止，按月給
        付1 1,872 元予原告丁○○。
      13.被告戊○○應將坐落在臺北市○○段○○段第350 之3
        地號土地上如附圖二所示F 部分、面積46平方公尺之建
        物即門牌號碼臺北市○○路○段150 巷6 之2 號房屋拆
        除。
      14.被告戊○○應給付原告丁○○477,436 元，及自辯論意
        旨續狀送達翌日起至清償日止，按年息5 ％計算之利息
        ；並自97年11月20日起至將上開房屋拆除日止，按月給
        付11,377元予原告丁○○。
      15.被告宙○○應將坐落在臺北市○○段○○段第356、350
        之3 地號土地上如附圖二所示D 、E 部分、面積共計37
        平方公尺之建物即門牌號碼臺北市○○路○段150 巷8
        號房屋拆除。
      16.被告宙○○應給付原告丁○○372,511 元，及自辯論意
        旨續狀送達翌日起至清償日止，按年息5 ％計算之利息
        ；並自97年11月20日起至將上開房屋拆除日止，按月給
        付9,152 元予原告丁○○。
      17.第1 項至第16項聲明部分，原告願供擔保，以代釋明，
        請准宣告假執行。
二、被告方面：
    (一)被告壬○○則以：
      1.門牌號碼臺北市○○路○ 段130 巷15號為被告所有，而
        該房屋所坐落之系爭土地，重測前為石路段78地號，原
        為洪家所有之土地，並將之出租予被告興建房屋使用，
        每年洪姓地主均派遣代表收取地租，如有房屋出售，地
        主代表並出具拋棄優先承購證明書，以供辦理產權移轉
        ，從無任何地主有所爭議，被告茲既就系爭土地有租地
        建屋之不定期租賃關係存在，且被告有土地持分，為共
        有人之一，自另有分管協議，是被告自非無權占有，原
        告請求拆屋還地，並無理由。
      2.被告就系爭土地既存有租地建屋之不定期租賃關係存在
        ，原告係事後受讓土地之人，依民法第425 條第1 項規
        定，對於受讓人之原告仍繼續存在。
      3.又被告係租用基建築房屋，原承租人即地主張出賣被告
        所租用之基地，承租人即被告有依同樣條件優先承買之
        權，且原地主或原告均未將出賣條件以書面通知優先承
        買權人之被告，則依民法第426 條之1 規定，原告仍不
        得對抗優先承買權人之被告。是原告主張被告無權占有
        ，應拆屋還地亦無理由。
      4.原告受讓系爭土地時，均明知或可得而知，被告與原地
        主間有租屋建地之不定期租賃關係，或係有共有人分管
        協議，或同意被告使用系爭土地，或與原地主間有合建
        契約，而讓被告在系爭土地上建屋使用之事實，職是，
        被告與原告地主間之債權契約，對明知或可得而知之第
        三人即原告仍有拘束力，原告自不得主張被告無權占有
        。
      5.被告係因租地建屋之不定期租賃關係存在，始占有系爭
        土地，且繳納地租數十年，自當屬善意占有人，依民法
        第952 條規定，推定適法所有之權利，得為占有物之使
        用及收益，原告對於被告並無不當得利請求權存在。縱
        令有不當得利，原告請求按起訴當時之申報地價及年息
        10％計算，均有違誤不當。
      6.並聲明：原告之訴及假執執行聲請均駁回；如受不利判
        決，願供擔保，以代釋明，請准宣告免為假執行。
    (二)被告宇○○則以：
      門牌號碼臺北市○○路○ 段130 巷17弄3 號為被告所有，
      之所以在系爭土地上建物是因為之前有向地主承租土地，
      租金都有繳，繳到69年左右，後來因為地主不見，所以才
      停止繳租金。
    (三)被告Ａ○○則以：
      1.門牌號碼臺北市○○路○ 段130 巷17弄6 號為被告所有
        ，然其於57年至69年間均依法繳納地租與土地所有人，
        於系爭土地上仍存有合法之不定期租約關係，原告既未
        依法終止該不定期租約，卻執意主張被告無權占用系爭
        土地，於法顯屬無據。
      2.又原告富崗公司於94年3 月1 日始因買賣登記為所有權
        人，惟原告富崗公司竟請求五年相當於租金之不當得利
        ，亦無依據。況原告所提申報地價係93年度之每平方公
        尺26,680元，惟91、92年之申報地價卻未據說明，且原
        告按申報地價本息10％計算顯然過高，依系爭土地所坐
        落位置應以申報地價總價年息5 ％計算為合理。
      3.並聲明：原告之訴及假執行聲請均駁回；如受不利判決
        ，願供擔保，請准免為宣告假執行。
    (四)被告己○○則以：
      門牌號碼臺北市○○路○ 段130 巷17弄8 號為被告父親之
      遺產，繼承人共有兄弟姊妹8 人，目前由被告使用，當初
      有向地主承租土地，租金繳到72年左右，後來不知地主是
      誰，就沒有繼續繳租金。
    (五)被告Ｄ○○、癸○○○則以：
      1.被告二人擁有未為保存登記之地上建物所有權（門牌號
        碼臺北市○○路○ 段130 巷29弄7 號、臺北市○○路
        156 巷2 號房屋），均依約繳納租金，並照章繳納地價
        稅、房屋稅，已居住長達數十年之久，與系爭土地之原
        所有權人存有不定期租賃契約，依租約意旨在房屋可使
        用期間內租約仍為合法存續，並有洪姓地主代理收租，
        嗣後係因出租人不依約前來收租，非被告拒付。縱原告
        嗣後取得系爭土地所有權之持分，依民法第425 條規定
        ，原有租約應繼續存在，兩造間依法有租賃關係存在。
        職是，被告既係基於承租人之地位合法使用系爭土地，
        自非無權占有，原告自不得以被告無法律上原因受有利
        益，請求被告給付相當於租金之不當得利。
      2.系爭土地原所有權人富崗公司、呂雪美取得土地所有權
        及讓與土地所有權時，均未踐行土地法第104 條所定通
        知被告有優先承買權之義務；且呂雪美出售其所有之土
        地時，復未依土地法第34之1 條規定合法通知共有人癸○○○，系爭土地之移轉登記並不得對抗被告。原告非
        正當之權利人，其訴請拆屋還地、返還不當得利之請求
        ，並無理由。
      3.再者，富崗公司取得系爭土地之時點未及五年，被告癸○○○原係共有人，原告不當得利之計算未據表明明確
        基礎，且顯有錯誤。況其未以各年地價狀況為據，計算
        顯不符實際。
      4.並聲明：原告之訴駁回；如受不利判決，願供擔保請准
        宣告免為假執行。
    (六)被告戊○○則以：
      1.門牌號碼臺北市○○路○ 段150 巷6 之2 號房屋為其所
        有，係自前手乙○○購買並取得所有權，而該房屋所坐
        落之系爭350 之3 地號土地，重測前為石路段78地號，
        原為洪姓地主所有，並將之出租予江春或乙○○之前手
        興建房屋使用，每年洪姓地主均派遣代表收取地租，是
        乙○○與原洪姓地主間就系爭土地有租賃契約或不定期
        租賃契約存在，被告受讓該房屋所有權時，一併為受讓
        乙○○對地主之租賃權，且該租賃契約對於事後受讓系
        爭土地之原告仍繼續存在，被告自非無權占有。況依土
        地法第104 條規定，系爭土地所有權人於陸續出賣予其
        他第三人時，應通知具有優先承購權之乙○○，惟其均
        未有通知之事實，就系爭土地所有權之移轉，尚不得對
        抗乙○○，原告就系爭土地之所有權繼受其前手，則其
        前手已無對抗乙○○之權利，原告自亦無權主張被告係
        屬無權占用。
      2.縱認原告得請求相當於租金之不當得利，原告應先證明
        96、97年之申報地價相同；且原告以年息10％為計算基
        礎，亦屬過高。況被告係自94年間取得該房屋所有權，
        原告請求5 年之租金不當得利，亦有不當。
      3.並聲明：原告之訴及假執行聲請均駁回；如受不利判決
        ，願供擔保請准宣告免為假執行。
(七)被告宙○○則以：
      被告所有之門牌號碼臺北市○○路○ 段150 巷8 號房屋係
      於79年11月間向前手Ｂ○○○等四人購得，該房屋所坐落
      之系爭350 、350 之3 地號土地原有洪家所共有，惟被告
      之前手Ｂ○○○係向原告之前前手洪氏家族承租系爭土地
      建築該房屋，嗣於66年間因洪氏家族因故未來收取租金，
      被告之前手Ｂ○○○並已將租金提存法院。因之被告亦繼
      受其租賃權，當非無權占有等語。並聲明：原告之訴及假
      執行聲請均駁回；如受不利判決，願供擔保，請准宣告免
      為假執行。
三、兩造不爭執事項：
    被告壬○○、宇○○、Ａ○○、己○○、Ｄ○○、戊○○、
    宙○○及癸○○○等人所有之門牌號碼臺北市○○路○段130
    巷15號、臺北市○○路○段130巷17弄3號、臺北市○○路○段
    130巷17弄6號、臺北市○○路○段130巷17弄8號、臺北市○○路○段130巷27弄7號、臺北市○○路○段150巷6之2號、臺
    北市○○路○段150巷8號、臺北市○○路○段150巷7號、臺北
    市○○路156巷2號之建物均係違章建築，且該等建物佔用原
    告二人所有之系爭350之3、356、350、356之2、356之4地號
    土地。
四、兩造爭執要點：
    被告壬○○、宇○○、Ａ○○、己○○、Ｄ○○、戊○○、
    宙○○及癸○○○所占有原告前開土地，是否為無權占有？
五、得心證之理由：
    (一)按「出租人於租賃物交付後，承租人占有中，縱將其所有
      權讓第三人，其租賃契約對於受讓人仍繼續存在」、「基
      地出賣時，地上權人、典權人或承租人有依同樣條件優先
      購買之權。房屋出賣時，基地所有權人有依同樣條件優先
      購買之權。其順序以登記之先後定之」、「前項優先購買
      權人，於接到出賣通知後十日內不表示者，其優先權視為
      放棄。出賣人未通知優先購買權人而與第三人訂立買賣契
      約者，其契約不得對抗優先購買權人」民法第425條第1項
      、土地法第104條第1項、第2項定有明文。
    (二)第按，最高法院67年度第5次民事庭庭推總會決議(一)「土
      地法第104條所定之優先購買權，為物權之先買權。先買
      權人於該不動產出賣於第三人時，有權向不動產所有人以
      意思表示，使其負有移轉不動產於自己，而自己負有支付
      所有權人與第三人所約定代價之義務，故亦為形成權之一
      種。此形成權之行使，須以行使時所有人與第三人間有買
      賣契約存在為要件」、最高法院68年度第5次民事庭庭推
      總會決議(三)「土地法第104條僅規定基地出賣時，承租人
      有依同樣條件優先購買之權，並未限制承租人對於共有之
      基地必其共有人全部出售時始得主張優先購買之權，果係
      如此，則基地共有人將其應有部分分別或先後出售時，承
      租人將無法獲得基地所有權，有違土地法第104條之意旨
      。故出租之共有基地共有人之一出售其應有部分時，基地
      承租人有依同樣條件優先購買之權，承租人此項優先購買
      權，且優先於同法第34條之1第4項所規定之他共有人優先
      承購權」可資參照。
    (三)再按，民法債編施行法第1條規定「民法債編施行法前發
      生之債，除本施行法有特別規定外，不適用民法債編之規
      定；其在修正施行前發生者，除本施行法有特別規定外，
      亦不適用修正施行後之規定」。又按，「民法債編施行法
      第二十四條第一項規定：民法債編施行前所定之租賃契約
      ，於施行後，其效力依民法債編之規定。係針對十九年五
      月七日民法債編施行前所定租賃契約之效力規定，其於民
      法債編施行後修正前（即十九年五月七日至八十九年五月
      七日之間）所定之租賃契約並無適用餘地。故在上開期間
      內所定之租賃契約，民法債編施行法並無特別規定，自應
      依民法債編施行法第一條後段不適用修正施行後之規定。
      原審本此見解，認系爭基地租賃契約係在民法債編施行後
      修正施行前之八十四年十二月十日訂立，故於民法債編修
      正施行後之九十四年五月間雖由上訴人取得系爭土地所有
      權，但仍應適用民法債編施行法第一條後段不溯及既往原
      則，依修正前民法第四百二十五條買賣不破租賃之規定，
      認該基地租賃契約繼續有效存在。經核於法洵無違誤。上
      訴論旨，就原審取捨證據、認定事實及解釋契約之職權行
      使，指摘原判決不當，求予廢棄，非有理由」最高法院96
      年度台上字第976號判決意旨可資參照。
    (四)原告雖主張「被告壬○○、宇○○、Ａ○○、己○○、Ｄ
      ○○、戊○○、宙○○及癸○○○等人所有之門牌號碼臺
      北市○○路○段130巷15號、臺北市○○路○段130巷17弄3
      號、臺北市○○路○段130巷17弄6號、臺北市○○路○段
      130巷17弄8號、臺北市○○路○段130巷27弄7號、臺北市
      ○○路○段150巷6之2號、臺北市○○路○段150巷8號、臺
      北市○○路○段150巷7號、臺北市○○路156巷2號之建物
      均係違章建築，且該等建物佔用原告二人所有之系爭350
      之3、356、350、356之2、356之4地號土地」，為兩造所
      不爭執。但原告主張被告等人為無權占有，則為被告所爭
      執。經查，被告所有之前開房屋，已存在數十年，原告購
      買系爭土地應有部分之時，不可能不知該情；且據被告等
      人提出如附表之證據觀之，被告等人曾有給付租金之事實
      ；被告等人提出之租金收據，經本院核對原本後發現，該
      等原本紙張陳舊、泛黃，經判斷皆有一定之年份，尚無偽
      造之情形，應可證明當時曾有給付地租等情，有本院97年
      11月24日勘驗筆錄在卷可憑（本院卷(三)257頁）；該等收
      取租金之人或為洪順吉、洪傳福（本院卷(三)182頁、191頁
      ）、或為洪順吉、洪禮錠（本院卷(三)219至222頁、第224
      頁至229頁）、或為洪傳枝（本院卷(三)第306頁）、或為洪
      傳福（本院卷(三)227、253、309頁），均為原土地所有人
      洪姓家族之成員，且收取租金時，非僅有一人前往收取之
      情形，亦有二人前往收取、三人前往收取之情事，衡以常
      情，核對土地登記簿所載（見本院卷(三)38頁至160頁），
      洪傳福、洪傳枝、洪禮錠等人均曾為系爭土地地主之一，
      則與被告抗辯係洪姓家族派人前往收取之情節相符。據上
      所陳，被告等人既因支付占有系爭土地之租金，雖未見有
      租賃期間之約定，但可認為存在不定期租賃契約，且該租
      賃係存在於民法第425條第2項修正之前，自應認為縱原土
      地所有權人將其應有部分輾轉處分予原告，該不定期租賃
      契約應存在於原告及被告等人之間，被告占有系爭土地，
      既有法律上之原因，原告之請求即失所據，不應准許。更
      何況，依據前開最高法院民事庭決議，原土地所有權人處
      分應有部分時，未通知被告等人優先承買，原告自不得以
      所有權人之地位對抗優先購買權人，從此點觀之，原告之
      請求亦無理由。
    (五)綜合上述，原告之請求為無理由，應予駁回。原告之訴既
      已駁回，其假執行之聲請亦失所附麗，應併駁回之。
六、本件事實已臻明確，兩造其餘攻擊或防禦之方法，經核於判
    決結果無何影響，爰不一一論述，附此敘明。
七、結論：原告之訴為無理由，依民事訴訟法第79條，判決如主
    文。
中    華    民    國    98    年    2    月    25    日
                  民事第四庭    法  官  趙子榮
附表：
┌─────┬────────────────────┐
│被      告│提出給付租金相關證據及卷內頁數          │
├─────┼────────────────────┤
│壬○○    │(一)給租收據（卷(一)第110頁；卷(三)第195、252 │
│          │  至253頁）                             │
│          │(二)不動產買賣契約書（卷(一)第121頁）       │
│          │(三)地價稅轉帳繳納證明（卷(一)第123 頁）    │
├─────┼────────────────────┤
│宇○○    │(一)給租收據（卷(三)第219至223頁）          │
│          │(二)國庫存款收款書（卷(三)第218頁）         │
├─────┼────────────────────┤
│Ａ○○    │(一)給租收據。（卷(一)第149至155頁；卷(三)第18│
│          │  1頁至185頁）                          │
├─────┼────────────────────┤
│己○○    │(一)給租收據。（卷(三)第227至229頁）        │
│          │(二)國庫存款收款書（卷(三)第230至232 頁）   │
│          │(三)提存書（卷(三)第233至238頁）            │
│          │(四)存證信函（卷(三)第239頁）               │
│          │(五)稅款收據（卷(三)240至247頁）            │
│          │(六)房屋稅繳納通知書（卷(三)第248至249頁）  │
├─────┼────────────────────┤
│Ｄ○○    │(一)證人玄○○○之證詞（卷(三)第257頁背）。 │
│          │(二)地租收據本院卷(三)303頁至337頁          │
├─────┼────────────────────┤
│林高月美  │(一)給租收據。（卷(二)第199至216頁；卷(三)第19│
│          │6至209頁）                              │
│          │(二)房屋稅納稅通知書。（卷(二)第217 至218頁 │
│          │；卷(三)210至211頁）                      │
│          │(三)地價稅繳納通知書。（卷(二)第219 至223頁 │
│          │；卷(三)第211至216頁）                    │
│          │(四)土地使用權證明書。（卷(二)第224 頁；卷(三)│
│          │第217頁）                               │
├─────┼────────────────────┤
│戊○○    │(一)給租收據及印花稅。（卷(三)第8至16頁、第 │
│          │187至192頁）                            │
│          │  ※承繼乙○○而來                      │
├─────┼────────────────────┤
│宙○○    │(一)Ｂ○○○之給租收據。（卷(二)第244頁）   │
│          │(二)國庫存款收款書。（卷(二)第245頁；卷(三)第 │
│          │193頁）                                 │
│          │(三)買賣所有權移轉契約書。（卷(二)第246、   │
│          │  247頁）                               │
│          │  ※承繼Ｂ○○○而來                    │
└─────┴────────────────────┘
以上正本係照原本作成
如對本判決上訴，須於判決送達後20日內向本院提出上訴狀
中    華    民    國    98    年    2    月    25    日
                                書記官  謝榕芝


司法院資訊處製作；財團法人民間司法改革基金會備份。
